【裁判字號】    97,簡上,16
【裁判日期】    970829
【裁判案由】    損害賠償
【裁判全文】
臺灣新竹地方法院民事判決              97年度簡上字第16號
上  訴  人  甲○○
被上訴人    丙○○
                        5號
            乙○○
上列當事人間請求損害賠償事件，上訴人對於中華民國97年1月7
日本院新竹簡易庭96年度竹簡字第1305號第一審判決提起上訴，
本院於民國97年8月20日辯論終結，判決如下：
    主      文
上訴駁回。
第二審訴訟費用由上訴人負擔。
    事實及理由
一、上訴人主張：
(一)上訴人起訴主張：兩造為同母異父之兄妹關係，被上訴人丙
    ○○因不滿上訴人於民國95年6月2日在其位在新竹縣竹北市
    ○○街95巷5號住處騎樓鐵捲門上懸掛書寫「抗議：ㄚ母、
    黃X華、黃X富、X珠、X旗、X章，你們還我血汗錢、還我權
    份、還我貨款錢」等字樣之紙板，嗣又打電話詢問其是否看
    見該紙板，挑釁意味濃厚等情，遂於同年月4日下午5時許，
    至上訴人位在新竹縣竹北市○○街256號住處與之理論，雙
    方因而發生爭吵，被上訴人丙○○竟基於傷害人之身體之犯
    意，當場持木棍朝上訴人揮擊，上訴人見狀舉起雙手抵擋，
    致受有右手掌挫傷之傷害。嗣被上訴人丙○○基於恐嚇之犯
    意，持同木棍向上訴人恫稱：「如果再說話，就是討皮疼」
    （臺語）、「如果你再抗議，我還要叫一些細漢仔來找你」
    （臺語）等語，使上訴人心生畏懼，致生危害於安全，迨經
    上訴人之夫徐能治報警到場處理，方終止爭執。被上訴人丙
    ○○、乙○○復於同年月16日晚上7時許，至上訴人上開住
    處再與上訴人理論，雙方復發生爭吵，被上訴人又基於恐嚇
    之犯意，分別向上訴人恫稱：「你如果要讓人家這樣敲桌打
    椅，不怕沒有，每天都有」（臺語）、「你不要講這麼多，
    你再講，我就踹你。」（臺語），使上訴人心生畏懼，致生
    危害於安全。茲被上訴人丙○○傷害，且連續二次出言恐嚇
    上訴人，而被上訴人乙○○則出言恐嚇上訴人，均因此致上
    訴人受有極大之精神上損害，為此，爰依民法第195條規定
    ，請求被上訴人丙○○就一次傷害及二次恐嚇之侵權行為，
    分別賠償150,000元，合計共賠償300,000元，被上訴人乙○
    ○就恐嚇之侵權行為，賠償150,000元。並聲明：(一)被上訴
    人丙○○應給付上訴人300,000元，及自起訴狀繕本送達翌
    日（即96年10月9日）起至清償日止，按年息百分之5計算之
    利息。(二)被上訴人乙○○應給付上訴人150,000元，及自起
    訴狀繕本送達翌日（即96年10月6日）起至清償日止，按年
    息百分之5計算之利息。原審僅判命被上訴人丙○○應給付
    上訴人30,000及自96年10月9日起清償日止，按年息百分之5
    計算之利息；被上訴人乙○○應給付上訴人10,000元及自96
    年10月6日起至清償日止，按年息百分之5計算之利息，而駁
    回上訴人其餘之請求。
(二)上訴人就其敗訴部分，聲明不服，提起本件上訴，主張：緣
    於95年4月間前，兩造之母向上訴人哭訴名下無子女，又每
    每向上訴人哭訴兄長們均不願給付金錢，上訴人基於人道精
    神，乃向被上訴人詢問內情，詎均未得回應，反遭兄長們侮
    辱，因上訴人已結婚，並育有4名子女，分別就讀大學、高
    中、國中，一家六口端賴上訴人開店營生，詎母親不斷利用
    各種方式向上訴人索取金錢，上訴人長期受到家庭成員心理
    虐待，實已身心疲憊不堪，乃撥打電話並寫信向兄長們求助
    ，豈料，身為兄長之被上訴人均是泠漠以對，上訴人基於家
    庭倫理教育道德，故才提出抗議牌，原意是希望兄長們能共
    同協調解決家庭問題，惟被上訴人竟反以其等與上訴人間並
    無家庭成員關係之心態，而不予回應，更飾詞狡辯上訴人故
    意挑釁，致上訴人之尊嚴被踐踏淋漓，又上訴人於95年6月4
    日因遭被上訴人丙○○持木棍重擊致手掌挫傷後，迄今仍無
    法握緊使力，亦無法工作，而被上訴人丙○○更在警員到場
    後，仍出言恐嚇上訴人，致上訴人身心受到層層傷害，難以
    承受，詎被上訴人丙○○再於95年6月16日夥同被上訴人乙
    ○○再次恐嚇上訴人，令上訴人精神傷痛淋漓不堪，內心傷
    痛痛苦不堪，是原審僅判令被上訴人丙○○應就一次傷害及
    二次恐嚇之行為，賠償上訴人非財產上損害共30,000元，被
    上訴人乙○○應就恐嚇行為，賠償上訴人非財產上損害10,0
    00元，均顯屬過低等語，並聲明：(一)原判決不利於上訴人之
    部分廢棄；(二)上開廢棄部分，被上訴人丙○○應再給付上訴
    人27 0,000元及自96年10月9日起至清償日止，按年息百分
    之5計算之利息；被上訴人乙○○應再給付上訴人140,000元
    及自96年10月6日起至清償日止，按年息百分之5計算之利息
    （被上訴人就原審判命給付部分，均未據被上訴人聲明不服
    ，已告確定）。
二、被上訴人則以：其等對於刑事判決所認定之侵權行為事實並
    不爭執，而刑事案件亦已判決確定，本件實乃咎因於上訴人
    無故至被上訴人丙○○住處懸掛不實標語，毀謗羞辱被上訴
    人丙○○，嗣又撥打電話詢問、挑釁，被上訴人丙○○乃於
    95年6月2日至上訴人之住處理論，詎上訴人夫妻不思自己行
    為之錯誤，反拍桌嗆聲，致被上訴人丙○○一時衝動始有揮
    打上訴人之不當行為，惟被上訴人丙○○只是往上訴人之手
    部輕揮，絕無上訴人主張之朝上訴人重擊之行為，至於95
    年6月16日，被上訴人雖有說出不當言語，惟或係出於規勸
    ，或係一時喪失理智之氣憤言語，反倒是上訴人其後仍時常
    撥打電話吵鬧、咒、威脅、恐嚇被上訴人及兩造之母親，
    是本件被上訴人之行為縱有不當，惟上訴人亦有可責性，其
    等認為原審判決之賠償金額尚屬適當，亦均已依判決內容賠
    償完畢，故上訴人再向其等請求高額之損害賠償，並無理由
    等語，並聲明：(一)請求駁回上訴；(二)第二審訴訟費用由上訴
    人負擔。
三、本院之判斷：
(一)查上訴人主張兩造為同母異父之兄妹關係，被上訴人丙○○
    因不滿上訴人於民國95年6月2日在其位在新竹縣竹北市○○
    街95巷5號住處騎樓鐵捲門上懸掛書寫「抗議：ㄚ母、黃X華
    、黃X富、X珠、X旗、X章，你們還我血汗錢、還我權份、還
    我貨款錢」等字樣之紙板，嗣又打電話詢問其是否看見該紙
    板，挑釁意味濃厚等情，遂於同年月4日下午5時許，至上訴
    人位在新竹縣竹北市○○街256號住處與之理論，雙方因而
    發生爭吵，被上訴人丙○○竟基於傷害人之身體之犯意，當
    場持木棍朝上訴人揮擊，上訴人見狀舉起雙手抵擋，致受有
    右手掌挫傷之傷害。嗣被上訴人丙○○基於恐嚇之犯意，持
    同木棍向上訴人恫稱：「如果再說話，就是討皮疼」（臺語
    ）、「如果你再抗議，我還要叫一些細漢仔來找你」（臺語
    ）等語，使上訴人心生畏懼，致生危害於安全，迨經上訴人
    之夫徐能治報警到場處理，方終止爭執。被上訴人丙○○、
    乙○○復於同年月16日晚上7時許，至上訴人上開住處再與
    上訴人理論，雙方復發生爭吵，被上訴人又基於恐嚇之犯意
    ，分別向上訴人恫稱：「你如果要讓人家這樣敲桌打椅，不
    怕沒有，每天都有」（臺語）、「你不要講這麼多，你再講
    ，我就踹你。」（臺語），使上訴人心生畏懼，致生危害於
    安全之事實，業據其提出東元綜合醫院診斷證明書1件為證
    ，且有本院刑事庭96年度竹北簡字第277號簡易判決附卷可
    稽，並為被上訴人所不爭執，復經原審依職權調閱本院刑事
    庭96年度竹北簡字第277號刑事卷宗閱明屬實，自堪信上訴
    人前開主張為實在。
(二)按因故意或過失，不法侵害他人之權利者，負損害賠償責任
    ，民法第184條第1項前段定有明文；又不法侵害他人之身體
    、健康、名譽、自由、信用、隱私、貞操，或不法侵害其他
    人格法益而情節重大者，被害人雖非財產上之損害，亦得請
    求賠償相當之金額，同法第195條第1項前段亦有明定。查被
    上訴人丙○○於前揭時、地傷害上訴人，並先後於上開時、
    地，二次出言恐嚇上訴人，及被上訴人乙○○於前揭時、地
    出言恐嚇上訴人之行為，均核屬不法侵害上訴人之身體權、
    自由權，且與上訴人受有精神上痛苦之損害結果間，確有相
    當因果關係存在。據此，上訴人主張依侵權行為之法律關係
    ，訴請被上訴人二人賠償其非財產上之損害，即核屬於法有
    據。
(三)是本件兩造間有爭執之事項，乃在於：上訴人所請求被上訴
    人給付非財產上之損害賠償，以多少金額為適當？茲論述如
    下：
  1.按慰藉金係以精神上所受無形之痛苦為準，非如財產損失之
    有價額可以計算，究竟如何始認為相當，自應審酌被害人及
    加害人之地位、家況、並被害人所受痛苦之程度、與其家屬
    之關係暨其他一切情事，定其數額（最高法院48年度台上字
    第798號判例意旨參照）。
  2.本院審酌上訴人學歷為國中畢業，自營餐飲業，平均一個月
    有近20,000元之營業收入，其名下有多筆存款、投資及不動
    產，其於95年度所得給付總額為57,848元，財產總額為6,93
    4,500元，而被上訴人丙○○為國小畢業，目前己退休，並
    無收入來源，其名下有一筆與兄弟共有之房地，其於95年度
    所得給付總額54,454元，財產總額為1,506,722元，至被上
    訴人乙○○之學歷為國中肄業，目前駕駛計程車為業，平均
    一個月有10,000至20,000元之收入，其名下有一筆與兄弟共
    有之房地及一輛自小客車，其於95年度之所得給付總額為6,
    985元，財產總額為1,506,719元等各情，業經兩造各自陳明
    在卷，且經本院依職權向稅務電子閘門函查明確，並有兩造
    所不爭之稅務電子閘門財產所得調件明細表附卷可稽，爰斟
    酌被上訴人二人加害行為，或係因上訴人挑釁所致，或與上
    訴人之言行有關，至被上訴人丙○○之傷害、恐嚇行為及被
    上訴人乙○○之恐嚇行為或有不該，惟上訴人所受手掌挫傷
    僅係皮肉外傷，傷勢尚非嚴重，而被上訴人丙○○二次出言
    恐嚇之內容，及被上訴人乙○○一次出言恐嚇內容，其加害
    之情節亦尚非重大，並兼衡兩造身分、地位、經濟狀況及上
    訴人所受精神上痛苦等一切情狀，認上訴人分別請求被上訴
    人丙○○賠償共300,000元之非財產上損害，及被上訴人乙
    ○○賠償150,000元之非財產損害，均核屬過高，則應各酌
    減為被上訴人丙○○傷害部分，應賠償上訴人10,000元；被
    上訴人丙○○二次恐嚇部分，應各賠償上訴人10,000元；被
    上訴人乙○○恐嚇部分，應賠償上訴人10,000元，始為公允
    ，至上訴人逾此部分之請求，均無理由，不應准許。
(三)從而，上訴人本於侵權行為之法律關係，請求被上訴人丙○
    ○賠償30,000元及自起訴狀繕本送達翌日（即96年10月9日
    ）起至清償日止，按年息百分之5計算之利息，及請求被上
    訴人乙○○賠償10,000元及自起訴狀繕本送達翌日（即96年
    10月6日）起至清償日止，按年息百分之5計算之利息，均有
    理由，應予准許，至逾此部分之請求，均無理由，應予駁回
    。原審判決被上訴人各應給付上訴人非財產上損害賠償之金
    額，及該金額各自起訴狀繕本送達翌日起至清償日止，按年
    息百分之5計算之利息，並就前開判准部分，依職權宣告假
    執行，而駁回上訴人其餘部分之請求，依法均無不合，上訴
    人就其受敗訴判決之部分，提起本件之上訴，並指摘原判決
    該部分不當，求予廢棄改判，為無理由，應駁回其上訴。
四、據上論結，本件上訴為無理由，依民事訴訟法第436條之1第
    3項、第449條第1項、第78條，判決如主文。
中    華    民    國    97    年    8     月    29    日
            民事第一庭      審判長法  官  陳順珍
                                  法  官  林南薰
                                  法  官  高敏俐
以上正本證明與原本無異。
本判決不得上訴。
中    華    民    國    97    年    8     月    29    日
                                  書記官  黎秀娟


司法院資訊處製作；財團法人民間司法改革基金會備份。
